【裁判字號】    98,交抗,293
【裁判日期】    980605
【裁判案由】    聲明異議
【裁判全文】
臺灣高等法院高雄分院刑事裁定         98年度交抗字第293號
抗  告  人  交通部公路總局高雄區監理所
代  表  人  乙○○
受處分人    甲○○
上列抗告人因受處分人違反道路交通管理處罰條例聲明異議案件
，不服臺灣高雄地方法院中華民國98年4 月30日裁定（98年度交
聲字第634 號），提起抗告，本院裁定如下：
    主  文
抗告駁回。
    理  由
一、抗告意旨略以：按95年2 月5 日生效施行之行政罰法第26條
    固規定：「一行為同時觸犯刑事法律及違反行政法上義務規
    定者，依刑事法律處罰之。但其行為應處以其他種類行政罰
    或得沒入之物而未經法院宣告沒收者，亦得裁處之。前項行
    為如經不起訴處分或為無罪、免訴、不受理、不付審理之裁
    判確定者，得依違反行政法上義務規定裁處之。」。惟刑事
    訴訟法所規定之緩起訴乃附條件之不起訴處分，本質上為不
    起訴處分之一種，至檢察官為緩起訴處分時，依刑事訴訟法
    第253 條之2 第1 項規定命被告向指定之公益團體支付一定
    金額者，乃屬一種特殊之處遇措施而非刑法所規定之刑罰。
    故刑事案件經檢察官為緩起訴確定後，應視同不起訴處分確
    定，則依上開第26條第2 項規定似非不得依違反行政法規定
    裁處之。本件異議人甲○○因酒醉駕車之行為，雖經臺灣高
    雄地方法院檢察署檢察官以96年度偵字第10950 號為緩起訴
    處分並命向國庫支付新台幣（下同）4 萬元確定，惟上開緩
    起訴處分及向國庫支付一定金額之特殊處遇，均非屬「刑罰
    」，是依上開規定仍得依違反行政法上義務規定裁處之，抗
    告人處罰異議人罰鍰部分，於法有據，原裁定認受處分人違
    規行為已為「依刑事法律處罰」，而逕為「原處分關於罰鍰
    新臺幣肆萬元部分撤銷。上開撤銷部分，甲○○不罰。」之
    諭知部分，於法令尚有未合，顯屬錯誤，爰提起抗告請撤銷
    原裁定關於上開撤銷抗告人機關所為之原處分（罰鍰肆萬元
    部分）及諭知不罰部分，更為適法之裁定等語。
二、本案經本院審理結果，認第一審裁定認事用法均無不當，應
    予維持，並引用第一審裁定書記載之理由（如附件）。
三、按觸犯刑事法律之犯罪行為，除得經檢察官之起訴，並由法
    院審理後，為有罪科刑、無罪、免訴、不受理、不付審理之
    裁判外，如檢察官認該行為所涉為死刑、無期徒刑或最輕本
    刑3 年以上有期徒刑以外之罪，於參酌刑法第57條所列事項
    及公共利益之維護，認以緩起訴為適當者，得定1 年以上3
    年以下之緩起訴期間為緩起訴處分，並同時命被告為一定之
    金錢給付，因該金錢給付係附隨於緩起訴處分之負擔，性質
    上雖非刑罰，惟就被告而言，仍不無被強制剝奪財產權之性
    質，仍屬其為犯罪所付出之代價，其於刑事訴訟程序中由檢
    察官命被告支付一定金額，乃剝奪其財產權之處罰，雖與刑
    法中罰金刑有異，無須經法院判決，應認仍屬被告犯罪，依
    刑事法律所為之處罰。而屬行政罰法第26條規定：「一行為
    同時觸犯刑事法律及違反行政法上義務規定者，依刑事法律
    處罰之」，所稱之「依刑事法律處罰之」。
四、本件異議人甲○○因飲酒後駕車且呼氣酒精濃度高達0.82MG
    ＼L ，違反道路交通管理處罰條例第35條第1 項第1 款規定
    ，經員警當場掣單舉發，復經臺灣高雄地方法院檢察署檢察
    官偵查後，以96年度偵字第10950 號為緩起訴處分，並已繳
    納緩起訴處分應支付國庫之4 萬元，該緩起訴處分於97年5
    月20日期滿等情，為異議人所自承，並有舉發違反道路交通
    事故通知單、臺灣高等法院被告前案紀錄表、臺灣高雄地方
    法院檢察署繳納緩起訴金通知單及繳款收據在卷可稽，原審
    因而裁定撤銷原處分關於科罰鍰4 萬元部分，另為不罰之諭
    知，經核即無不當，抗告人所執理由並不足取，本件抗告為
    無理由，應予駁回。至原裁定駁回異議（即原審認原處分機
    關就不足部分即罰鍰9,500 元，仍得裁處分部分）之部分，
    並不在抗告人抗告之範圍，自不在本院審理範圍，併予敘明
    。
五、據上論結，應依道路交通案件處理辦法第26條，刑事訴訟法
    第412條，裁定如主文。
中    華    民    國    98    年    6     月    5     日
                刑事第一庭  審判長法  官  郭雅美
                                  法  官  張意聰
                                  法  官  莊崑山
以上正本證明與原本無異。
本裁定不得再抗告。
中    華    民    國    98    年    6     月    5     日
                                  書記官  葉淑華
附件：
臺灣高雄地方法院交通事件裁定         98年度交聲字第634號
原處分機關  交通部公路總局高雄區監理所
異  議  人
即受處分人  甲○○  男  26歲（民國○○年○○月○○日生）
                    身分證統一編號：Ｚ000000000號
                    住台南縣下營鄉○○路322巷1號
上列受處分人因違反道路交通管理處罰條例案件，對於交通部公
路總局高雄區監理所民國98年3 月5 日所為之處分（原處分案號
：高監自裁字第裁80-Z00000000號），聲明異議，本院裁定如下
：
    主  文
原處分關於罰鍰新臺幣肆萬元部分撤銷。
上開撤銷部分，甲○○不罰。
其他異議駁回。
    理  由
一、原處分意旨以：異議人即受處分人甲○○於民國96年4 月10
    日上午4 時42分許，飲酒後駕駛車牌號碼0357-NU 號自用小
    客車，行經國道一號高速公路南下346 公里處，經警攔檢，
    測得異議人呼氣酒精濃度達每公升0.82毫克，為警製單舉發
    ，嗣由原處分機關依道路交通管理處罰條例第35條第1 項第
    1 款及第24條第1 項第2 款之規定，裁處異議人罰鍰新臺幣
    （下同）49,500元，吊扣駕駛執照12個月，並施以道安講習
    等語。
二、異議意旨略以：異議人上開違規行為，業經臺灣高雄地方法
    院檢察署檢察官以96年度偵字第10950 號予以緩起訴處分確
    定，異議人已履行緩起訴處分向國庫支付40,000元，原處分
    機關仍裁處罰鍰49,500元，請求撤銷罰緩之處分，依法聲明
    異議等語。
三、按汽車駕駛人，駕駛汽車經測試檢定酒精濃度超過規定標準
    者，處15,000元以上60,000元以下罰鍰，並當場移置保管該
    汽車及吊扣其駕駛執照1 年；因而肇事致人受傷者，並吊扣
    其駕駛執照2 年；致人重傷或死亡者，吊銷其駕駛執照，並
    不得再考領，道路交通管理處罰條例第35條第1 項第1 款定
    有明文。次按一行為同時觸犯刑事法律及違反行政法上義務
    規定者，依刑事法律處罰之。但其行為應處以其他種類行政
    罰或得沒入之物而未經法院宣告沒收者，亦得裁處之。前項
    行為如經不起訴處分或為無罪、免訴、不受理、不付審理之
    裁判確定者，得依違反行政法上之義務規定裁處之；違反行
    政法上義務而受罰鍰、沒入或其他種類行政罰之處罰時，適
    用本法。但其他法律有特別規定者，從其規定，行政罰法第
    26條、第1 條分別定有明文。而上開道路交通管理處罰條例
    第35條第1 項第1 款規定，係對行為人違反行政法上義務規
    定之裁處，且該條例關於一行為同時觸犯刑事法律及違反行
    政法上義務規定者，並無特別規定，故若汽車駕駛人酒後駕
    車之行為，經測試檢定酒精濃度超過規定標準，而同時涉有
    刑法第185 條之3 公共危險罪嫌時，道路交通管理處罰機關
    除有行政罰法第26條第1 項但書得處以其他種類行政罰者之
    情形，方得裁處其他種類行政罰外，關於罰鍰部分，即應依
    上開行政罰法第26條及道路交通管理處罰條例第10條規定移
    送該管地方法院檢察署處理，不得逕依道路交通管理處罰條
    例第35條第1 項第1 款規定，裁處行為人罰鍰之行政罰。
四、再按被告所犯為死刑、無期徒刑或最輕本刑3 年以上有期徒
    刑以外之罪，檢察官參酌刑法第57條所列事項及公共利益之
    維護，認以緩起訴為適當者，得定1 年以上3 年以下之緩起
    訴期間為緩起訴處分，其期間自緩起訴處分確定之日起算，
    刑事訴訟法第253 條之1 第1 項定有明文。而行政罰法第26
    條已明揭一事不二罰之原則，即應受行政罰之行為如經不起
    訴處分或為無罪、免訴、不受理、不付審理之裁判確定者，
    始得依違反行政法上義務規定裁處之。而上開法條規定並未
    包括緩起訴處分在內，惟緩起訴處分就其使被告免於刑事訴
    追之效果而言，雖與不起訴處分相同，然緩起訴處分另須於
    一定期間內遵守或履行刑事訴訟法第253 條之2 各款所規定
    之事項，該須遵守或履行之義務，雖需經受處分之被告同意
    ，與刑罰純屬國家刑罰權單方之規訓不同，然若有刑事訴訟
    法第253 條之3 第1 項各款情形，檢察官仍得依職權或依告
    訴人之聲請，將緩起訴處分撤銷，故緩起訴處分之性質顯與
    不起訴處分不完全相同，而仍有處罰之實質。緩起訴之被告
    依檢察官緩起訴處分命令，向國庫支付金錢，係履行檢察官
    為緩起訴處分命令，性質上自屬於處分金，與罰金均屬向特
    定之對象繳納具有處罰性質之金錢，與罰金為相類之處罰。
    本於對受處分人不利益之規定不得任意擴張解釋之原則，自
    不得類推適用，是受行政罰之行為經緩起訴處分，除有符合
    行政罰法第26條第1 項但書之情形外，即不得依違反行政法
    上之義務規定裁處之。
五、經查，異議人於96年4 月10日上午4 時26分許，已因飲用酒
    類達不能安全駕駛動力交通工具之程度，仍駕駛車牌號碼03
    57-NU 號自用小客車，行經國道一號高速公路南下346 公里
    處，經警攔檢，測得異議人呼氣酒精濃度達每公升0.82毫克
    ，而經臺灣高雄地方法院檢察署檢察官以96年度偵字第1095
    0 號為緩起訴處分，並命異議人向國庫支付40,000元，異議
    人已繳交緩起訴處分金，緩起訴期間為1 年（96年5 月21日
    至97年5 月20日），緩起訴期間已屆滿而未經撤銷等情，此
    有上開緩起訴處分書、緩起訴處分金收據影本及異議人之臺
    灣高等法院被告前案紀錄表在卷足憑（見本院卷第11、13至
    14頁）。異議人以一酒後駕車之行為，同時觸犯刑事法律及
    違反行政法上義務，經檢察官依刑事法律為緩起訴處分，異
    議人並依據該緩起訴處分向國庫支付40,000元，該捐款之性
    質與罰金相類，即無由再依違反行政法上義務之規定處罰之
    。是原處分機關就異議人同一酒後駕車之行為，再予裁處罰
    鍰49,500元，即有違反一事不二罰之原則，尚有未洽。惟依
    94年12月28日修正公布，並自95年7 月1 日施行之道路交通
    管理處罰條例第35條第8 項規定：「……前項（指有酒精濃
    度超過規定標準而駕駛車輛等情形）汽車駕駛人，經裁判確
    定處以罰金低於本條例第92條第3 項所訂最低罰鍰基準規定
    者，應依本條例裁決繳納不足最低罰鍰之部分。」，而依其
    性質道路交通管理處罰條例第35條第8 項應為行政罰法第26
    條第1 項之特別規定，是本件異議人既已支付40,000元之緩
    起訴處分金，參照上開法文規定，異議人即須補繳該等不足
    部分之罰鍰即9,500 元（計算式為49,500 -40,000＝9,500
    ），始為適法。
六、綜上，原處分機關裁處異議人罰鍰49,500之行政罰，關於罰
    鍰40,000元部分，尚有未洽，異議人之異議為有理由，原處
    分就該部分應予撤銷，另諭知異議人不罰；至原處分機關就
    不足部分即罰鍰9,500 元，仍得裁處，異議人之異議為無理
    由，原處分就該部分應予駁回。另原處分機關裁處異議人吊
    扣駕駛執照12個月及施以道安講習部分，係屬其他種類之行
    政裁罰，於法並無不合，且異議人並未就此提出異議，自不
    在本件審理及撤銷之範圍內，附此敘明。
七、據上論斷，應依道路交通案件處理辦法第19條、第20條前段
    ，裁定如主文。
中    華    民    國    98    年    4     月    30    日
                  交通法庭      法  官  林依蓉
以上正本證明與原本無異。
如不服本裁定，應於收受送達後5 日內向本院提出抗告狀。
中    華    民    國    98    年    5     月     1    日
                                書記官  邱靜銘


司法院資訊處製作；財團法人民間司法改革基金會備份。
